臺灣高等法院臺南分院刑事判決　　　　 94年度上易字第518號
上　訴　人　臺灣嘉義地方法院檢察署檢察官
被　　　告　丙○○
　　　　　　乙○○
共　　　同
選任辯護人　蔡碧仲　律師
　　　　　　陳怡禎　律師
上列上訴人因被告妨害名譽案件，不服臺灣嘉義地方法院94年度
易字第174號，中華民國94年8月31日第一審判決（起訴案號：臺
灣嘉義地方法院檢察署93年度偵續字第66號），提起上訴，本院
判決如下：
    主  文
上訴駁回。
    理  由
一、公訴意旨略以：丙○○原係嘉義縣竹崎鄉農會（下稱竹崎農
    會）總幹事，於民國92年 9月30日，經竹崎農會第14屆理事
    會第16次會議解聘。詎丙○○於遭理事會解聘後，非但拒絕
    辦理移交手續，且於93年4月2日上午10時30分許，在竹崎農
    會 5樓會議室召開竹崎農會第14屆理事會第19次定期會議中
    ，不顧理事長甲○○之反對，擅自違反會議規程，仍堅持以
    總幹事之身分發言，經甲○○強烈拒絕下，竟於會後以總幹
    事之身分，命令擔任紀錄之曾莉娜，將其本人所製作欲報告
    未能報告之事項，其中內容有指摘稱：「基田給有福 200萬
    才解聘總幹事，這是會員反應的」足以毀損甲○○名譽之不
    實事項，列入該次會議紀錄，其後該份紀錄依往例寄送給包
    括理事長在內共有9位理事、1位常務監事、縣政府、縣農會
    。嗣丙○○另與擔任上開農會常務監事之乙○○，於93年 6
    月17日上午某時許，持有貼滿「理事長超貸不成起屁面」之
    白布條，聚眾在竹崎農會辦公大樓前叫囂、侮罵，且於現場
    散布不實之新聞稿，內容指摘：「五、說乎大家知：理事長
    甲○○利用人頭超貸不成，怪罪總幹事丙○○。90年 2月正
    值農會選戰時及選戰後，先後 2次申貸均為農會工作同仁所
    退件，金額高達 930萬元，利用九分二山南投國姓鄉不毛之
    地，明知是災區不可貸款，命農會同仁前往勘察，經多次前
    往踏勘未果，因而把金額一再調降到500萬元、290萬不等，
    最後農會同仁以看不到現場拒簽貸款，因而遷怒理事長，遂
    理事長下令自90年5月22日起，凡貸款1元以上均要他本人簽
    准才可貸款，這是鐵的事實。」之不實事項，足以毀損甲○○名譽等情。因認被告丙○○、乙○○共同觸犯刑法第 310
    條第2項加重誹謗罪云云。
二、公訴人認被告丙○○、乙○○等人涉有加重誹謗罪嫌，係以
    告訴人甲○○之指訴，被告之自白及証人劉金造、郭紅欽、
    林茂昌、林敬忠、盧啟東、林志岡及曾莉娜之証詞等，為其
    論據。訊之被告二人則堅決否認有何加重誹謗犯行，均辯稱
    ：伊等無誹謗之故意，且伊等所述之事項，均屬可受公評之
    事等語。
三、查告訴人甲○○雖於九十二年九月三十日所召開之竹崎鄉農
    會第十四屆理事會第十六次會議中，解任總幹事丙○○，惟
    該次會議因為於開會七日前通知各出席理事，違反農會法施
    行細則第三十六條等規定，而遭主管機關即嘉義縣政府，以
    府農輔字第○九三○一○九三九二號函予以撤銷，雖經告訴
    人甲○○以竹崎農會之名義提起訴願，仍遭上級主管機關即
    行政院農業委員會予以駁回，維持嘉義縣政府撤銷上揭解聘
    總幹事決議之行政處分，有嘉義縣政府九十三年九月三日府
    農輔字第○九三○一○九三九二號函及行政院農業委員會九
    十三年十二月七日農訴字第○九三○一四七九四九號訴願決
    定書（見原審卷第24頁至第30頁）可証，足徵竹崎農會第14
    屆理事會第16次會議所決議之解聘丙○○一案，的確有重大
    之瑕疵，而被告丙○○身為被解聘之當事人，會懷疑其中另
    有蹊竅，與常情尚不違背，先此敘明。
四、經查：
  (一)按犯罪事實應依證據認定之，無證據不得認定其犯罪事實；
    又不能證明被告犯罪者，應諭知無罪之判決；刑事訴訟法第
    154條第2項、第301條第1項分別定有明文。次按刑法第 310
    條之誹謗罪，係以意圖散布於眾，而指摘或傳述足以毀損他
    人名譽之事為成立要件，是誹謗罪之成立，除行為人在客觀
    上需有指摘或傳述足以毀損他人名譽之事實外，尚須行為人
    在主觀上有毀損他人名譽之故意，方具構成要件該當性，而
    行為人是否具有主觀構成要件故意，須依行為當時之具體情
    況客觀判斷之，倘無證據足證行為人係出於惡意之情況下，
    即應推定其係以善意為之。而何謂足以毀損他人名譽之事，
    則應從一般社會之客觀通念就個別事實加以判斷，而非以當
    事人主觀之感受為認定之標準。又按言論自由為人民之基本
    權利，憲法第11條有明文保障，惟為兼顧對個人名譽、隱私
    之保護，故設有刑法第310條第1項及第2 項誹謗罪以保護個
    人法益，但為維持言論自由之適度活動空間，於言論人所為
    之事實陳述係真實且與公共利益相關時，此際言論自由之保
    護應優先於人格名譽維護之價值權衡，立法者於刑法同條第
    3 項前段，即對於誹謗之事，能證明其為真實者不罰，此係
    針對言論內容與事實相符者之保障，藉以限定刑罰權之範圍
    ，惟並非謂指摘或傳述誹謗事項之行為人，必須自行證明其
    言論內容確屬真實，始能免於刑責，亦即行為人雖不能證明
    言論內容為真實，但依其所提證據資料，認為行為人有相當
    理由確信其為真實者即不能以誹謗罪之刑責相繩，此有大法
    官會議第509號解釋可資參照。又按刑法第311條第3 款「可
    受公評之事」，係指依其事件之性質與影響，應受公眾之評
    論、評斷或批評者而言，至於是否屬可受公評之事，其標準
    如何，則應就具體之事件，以客觀之態度，社會公眾之認知
    及地方習俗等資為審認，一般而言，凡涉及國家社會或多數
    人之利益者，皆屬之；稱「適當之評論」，即其評論不偏激
    而中肯，未逾越必要範圍之程度者而言，至其標準仍應就社
    會一般之通念，以客觀之標準決定。
  (二)查被告丙○○於93年4月2日上午10時30分許，在竹崎農會 5
    樓會議室召開竹崎農會第14屆理事會第19次定期會議中，將
    其本人所製作欲報告未能報告之事項，其中內容有指摘稱：
    「基田給有福200 萬才解聘總幹事，這是會員反應的」之文
    字，列入該次會議紀錄，其後該份紀錄依往例寄送給包括理
    事長在內共有9位理事、1位常務監事、縣政府、縣農會等情
    ；及被告丙○○、乙○○2人於93年6月17日上午某時許，持
    有貼滿「理事長超貸不成起屁面」之白布條，聚眾在竹崎農
    會辦公大樓前散布之新聞稿，內容指摘：「五、說乎大家知
    ：理事長甲○○利用人頭超貸不成，怪罪總幹事丙○○。90
    年2月正值農會選戰時及選戰後，先後2次申貸均為農會工作
    同仁所退件，金額高達930 萬元，利用九分二山南投國姓鄉
    不毛之地，明知是災區不可貸款，命農會同仁前往勘察，經
    多次前往踏勘未果，因而把金額一再調降到500萬元、290萬
    不等，最後農會同仁以看不到現場拒簽貸款，因而遷怒理事
    長，遂理事長下令自90年5月22日起，凡貸款1元以上均要他
    本人簽准才可貸款，這是鐵的事實。」等情，亦為被告二人
    所是認無訛，且有証人曾莉娜於偵查中之証詞、93年4月2日
    竹崎農會第14屆理事會第19次定期會議紀錄、新聞稿及照片
    可稽 (見發查卷第12頁至第22頁)，自堪信為真實。
  (三)又被告丙○○將「基田給有福 200萬才解聘總幹事，這是會
    員反應的」之文字列入竹崎農會第14屆理事會第19次定期會
    議之會議紀錄，依被告丙○○之辯稱，該等文字係來自証人
    劉金照之告知，而經証人劉金造於原審中証稱，其因告訴人
    甲○○與被告丙○○間之糾紛而至甲○○住處欲勸和，經甲○○親口告知因雙方撕破臉，且「基田」欲給予 200萬元，
    已無法和解，嗣証人劉金造乃向被告提及：「總仔，你要小
    心一點，有福跟我說，基田要兩百萬元給他，要搞你的鬼（
    台語）」等情，業據証人劉金造於原審中行交互詰問時証述
    在卷 (見原審卷第107頁)，而經核証人劉金造於偵查中亦為
    同一內容之証述，應堪信為真實，故被告丙○○辯稱其於前
    開會議紀錄之文字內容來自証人劉金造之告知等情，應堪採
    信。
  (四)另竹崎農會徵信人員郭紅欽、林志岡及劉瑞賓等3人於90年2
    月間，於尚未有貸款申請案時，即由農會貸款部主任林茂雄
    指示該 3人前往南投縣九份二山勘查用以質押借款之廣源段
    765 之10號土地，而該次勘查之土地，曾經辦理過貸款案。
    嗣以呂獻堂為名義人而貸款 930萬元之申貸案送至農會時，
    承辦人係郭紅欽，徵信人員又再次至九份二山勘查土地，惟
    該次勘查之土地與之前勘查之土地不同，係在上次勘查之土
    地遙指另一塊地，地號為 765之23號土地，因該地為九二一
    地震之災區，因而將貸款案退件。嗣第 2次申貸案又送入農
    會，該案承辦人為農會承辦員陳慧鵬，申貸名義人為呂獻堂
    ，申貸金額雖未敘明，惟據以引路勘查土地之實際借款人林
    瑞成表示欲借4、500萬元，勘查之土地亦係之前勘查之土地
    遙指另一塊地，嗣因土地位於災區，貸款案仍予以退件。嗣
    陳慧鵬向農會總幹事即被告丙○○報告，丙○○表示如真要
    辦理貸款，須告訴人甲○○及其子即貸款案之代書林瑞發當
    連帶保証人始准予貸款，嗣告訴人甲○○告知陳慧鵬迴避農
    會借款300萬元須連帶保証人之規定，而僅借款290萬元，惟
    因土地不佳有崩裂，農會仍堅持要保証人，貸款案因而未貸
    成。而告訴人甲○○曾表示因選舉要還人情，對於本貸款案
    並曾表示不要有連帶保証人，只貸款 290萬元，惟並未指示
    貸款案一定要通過等情，業據証人劉金造、郭紅欽、林志岡
    及陳慧鵬於原審中行交互詰問時証述在卷 (見原審卷第 108
    頁至第123頁)。而証人即90年間於竹崎農會任放款業務承辦
    人詹英末亦於原審中証稱：告訴人甲○○於90年 5月22日起
    ，即表示貸款案件縱然僅 1元亦須經由其蓋章，之後所有貸
    款案件即均送由甲○○蓋章等情，亦有詹英末之証述可參 (
    見原審卷125頁至第127頁）。另証人即竹崎農會代表林敬忠
    及盧啟東亦於原審中証稱：曾聽聞理事長即告訴人甲○○以
    人頭超貸案件，並因而向農會承辦人詢問等情 (見原審卷第
    127頁至第132頁）。綜上，告訴人甲○○曾介入關心林瑞成
    以呂獻堂為申貸名義人，以位於南投縣九份二山九二一災區
    土地作為設定抵押權擔保之貸款案，並曾告知承辦人降低貸
    款金額以迴避連帶保証人之規定，嗣後該貸款案件並未通過
    ，告訴人甲○○即表示貸款案件縱然僅 1元亦須經由其蓋章
    ，之後所有貸款案件即均送由甲○○蓋章等情，亦堪認定。
  (五)按農會之貸款案，涉及農會及全體會員之權益，如有冒領或
    超貸發生，恐將拖累農會之信用，損及農會及會員之利益，
    ，故農會之貸款案件涉及多數人之利益，應屬於可受公評之
    事；又農會總幹事綜理農會之會務，總幹事之任命，除涉及
    總幹事本身之利益外，亦涉及會務之營運，當然涉及全體會
    員之利益，其任命案亦為可受公評之事，並均涉及農會會員
    之公共利益，應堪認定。而查：
    (1)被告丙○○於竹崎農會第14屆理事會第19次定期會議中，
      將其本人所製作欲報告未能報告之事項，其中內容有指摘
      稱：「基田給有福200 萬才解聘總幹事，這是會員反應的
      」之文字，列入該次會議紀錄，又查其內容涉及總幹事之
      聘任與否，其文字之內容亦涉及總幹事之解聘係因理事長
      有收受200 萬元之現金等情，從文字之內容觀察，如理事
      長確實有收受200 萬元始將總幹事解聘，則本案將涉及農
      會會員之公共利益，應係可受公評之事。
    (2)另被告丙○○之評論，係以會員反應為由而質疑總幹事之
      解聘涉及金錢輸送，並於農會理事會之定期會議中提出，
      其目的應在於調查事實之真偽，故被告丙○○所為前開言
      論，尚未逾越必要範圍之程度，而屬於適當之評論。其次
      被告丙○○為前開言論係基於劉金造之告知，而劉金造之
      消息來源係來自告訴人甲○○之親口告知，雖其內容並未
      直接表明告訴人甲○○於收受200 萬元後即予解聘被告丙○○，但時值被告丙○○與告訴人甲○○發生糾紛中，嗣
      被告丙○○果真從總幹事之職位被解聘，故被告丙○○認
      為告訴人甲○○因收受200 萬元後將其解聘，應認為被告
      丙○○有相當理由足以確信該事實為真實，揆諸前揭法律
      之意旨，尚難符合誹謗罪之構成要件。
  (六)被告二人持有貼滿「理事長超貸不成起屁面」之白布條，聚
    眾在竹崎農會辦公大樓前散布之新聞稿，內容指摘：「五、
    說乎大家知：理事長甲○○利用人頭超貸不成，怪罪總幹事
    丙○○。90年2月正值農會選戰時及選戰後，先後2次申貸均
    為農會工作同仁所退件，金額高達930 萬元，利用九分二山
    南投國姓鄉不毛之地，明知是災區不可貸款，命農會同仁前
    往勘察，經多次前往踏勘未果，因而把金額一再調降到 500
    萬元、290 萬不等，最後農會同仁以看不到現場拒簽貸款，
    因而遷怒理事長，遂理事長下令自90年5月22日起，凡貸款1
    元以上均要他本人簽准才可貸款，這是鐵的事實。」等情。
    如前所述，告訴人甲○○曾介入關心林瑞成以呂獻堂為申貸
    名義人，以位於南投縣九份二山九二一災區土地作為設定抵
    押權擔保之貸款案，並曾告知承辦人降低貸款金額以迴避連
    帶保証人之規定。告訴人甲○○身為理事長，就個案介入關
    心，且告知承辦人可以降低貸款金額，以迴避連帶保証人之
    規定，且曾告訴貸款承辦人因選舉期間要還人情。就此客觀
    事實觀察，告訴人甲○○之行為已足以使人產生是否其欲貸
    款之合理懷疑，否則何以就屬於貸款之核心問題如貸款金額
    之多寡、連帶保証人之有無等事項竟可直接告知承辦人，而
    非由原貸款人出面表示；其次証人詹英末於原審中已到庭証
    稱告訴人甲○○於90年5月22日起即表示貸款案件縱然僅1元
    亦須經由其蓋章，之後所有貸款案件即均送由甲○○蓋章等
    情。故被告二人就前揭言論尚非毫無根據，且有相當理由足
    以認為真實，亦難符合誹謗罪之構成要件。
五、綜就上情參酌以觀，就被告丙○○對於「基田給有福200萬
    才解聘總幹事，這是會員反應的」之文字，列入竹崎農會理
    事會之會議紀錄，及被告丙○○及乙○○二人持有貼滿「理
    事長超貸不成起屁面」之白布條及散布如前之新聞稿等情，
    雖尚不能證明言論內容確為真實無訛。但依渠等二人所提出
    之證據資料，已足以認定被告二人有相當理由確信上開情形
    為真實，且係就可受公評之事為適當之評論，依法即不能以
    誹謗罪之刑責相繩，此外復查無其他積極証據，足以認定被
    告二人確有公訴意旨所指之加重誹謗犯行，原審法院因而以
    不能證明被告二人犯罪而為無罪判決之諭知，於法並無不合
    ，檢察官上訴意旨，仍執前詞，指摘原判決不當，為無理由
    ，應予駁回。
據上論結，應依刑事訴訟法第368條，判決如主文。
本案經檢察官羅清溪到庭執行職務。
中　　華　　民　　國　　94　　年　　12　　月　　13　　日
                刑事第三庭  審判長法　官  陳  義  仲
                                  法　官  宋  明  蒼
                                  法　官  陳  顯  榮
以上正本證明與原本無異。
不得上訴。
　　　　　　　　　　　　　　　　　書記官  陳  明  芬
中　　華　　民　　國　　94　　年　　12　　月　　13　　日
